臺灣板橋地方法院民事判決　九十二年度簡上字第三○八號
　　上　訴　人　築賞大廈管理委員會
　　法定代理人　張展雄
　　訴訟代理人　甲○○
　　　　　　　　乙○○
　　被上訴人　　丙○○
　　訴訟代理人　郭憲文律師
右當事人間請求回復原狀事件，上訴人對於中華民國九十二年九月二十三日本院板橋
簡易庭九十二年度板簡字第二○○七號第一審判決，提起上訴，本院判決如左：
    主  文
原判決除確定部分外廢棄。
被上訴人應將坐落台北縣中和市○○段瓦搖小段一○五之六一地號、門牌號碼台北縣
中和市○○路○段一三一巷十弄八之六號五樓房屋前面外牆裝設之鐵窗貳座拆除。
第一審（除確定部分外），及第二審訴訟費用，由被上訴人負擔。
    事　實
甲、上訴人方面：
一、聲明：求為判決：
    (一)原判決關於駁回上訴人後一項聲明，及訴訟費用之裁判均廢棄。
    (二)被上訴人應將坐落台北縣中和市○○段瓦搖小段一○五之六一地號、門牌號碼
      台北縣中和市○○路○段一三一巷十弄八之六號五樓房屋前面牆壁裝設之鐵窗
      （貳座）拆除。
二、陳述：除與原判決記載相同者，茲引用之外，補稱：
    (一)築賞大廈細於民國九十年三月二十四日屋建成交屋，並於同日由建商明緯建設
      公司召開第一次區分所有權人會議，由於個區分所有權人相互未熟稔，而當天
      由建設公司所草擬之規約係依制式之內轉撰寫而成，無法確實符合築賞大廈之
      各項要求及期望；另各區分所有權人皆為第一次看到規約之內容，無法詳究每
      項規定，故於會議中，對大廈之切身事項，決議另行規定以增補社區規約之不
      足，由於當時各區分所有權人對於是否安裝鐵窗，以及樣式，無法立即決定，
      故於臨時動議提案討論第三案「鐵窗安裝」，決議：「前面部分因顧及美觀及
      整體性，由管委會及明緯建設製作統一格式，統一安裝」，並告知各區分所有
      權人於下次會議召開前均不得自行安裝。該次會議所有區分所有權人均到場，
      因此會議決議無人不知，甚至被上訴人於會議時還提出「不是每個人都有錢裝
      鐵窗」之類的話，而另有人答「現在還沒有確定要不要裝鐵窗」，故是否裝鐵
      窗，端賴下次會議決議。
    (二)被上訴人明知於下次會議前不得安裝鐵窗，竟於同年四月七日逕自安裝鐵窗，
      已違反全體區分所有權人會議決議所約束之事項，且依公寓大廈管理條例第三
      條第十二項所稱「規約：公寓大廈區分所有權人為增進共同利益，確保良好生
      活環境，經區分所有權人會議決議之共同遵守事項」及同條例第九條第一項「
      各區分所有權人按其共有之應有部分比例：：：。但另有約定者從其約定」第
      二項「住戶對共用部分之使用應依其設置目的及通常使用方法為之，但另有約
      定者從其約定」，故區分所有權人會議決議事項係屬規約之一部，從而，築賞
      大廈上開區分所有權人會議決議有關前面窗戶鐵窗之安裝須統一格式，統一安
      裝，應為所有區分所有權人所遵守，被上訴人違反該決議自行安裝，爰依公寓
      大廈管理條例第九條第四項之規定，訴請被上訴人拆除，回復原狀。
三、證據：除援用第一審所提證據外，補提會議規範、法院判決要旨各一份為證。
乙、被上訴人方面：
一、聲明：求為判決：駁回上訴。
二、陳述：除與原判決記載相同者，茲引用之外，補稱：
    對於上訴人認應廢棄或變更原判決所主張之事實及證據所為陳述：
      (1)被上訴人於所有坐落台北縣中和市○○路○段一三一巷十弄八之六號五樓房
        屋有裝設鐵窗。
      (2)兩造居住之築賞大廈後面及一樓住戶均有裝設鐵窗。
      (3)上訴人於九十年三月二十四日召開之區分所有權人會議所制定通過之築賞大
        廈規約並無禁止裝設鐵窗之規定，當日亦無禁止裝設鐵窗之決議。
      (4)上訴人九十年四月二十一日管理委員會第二次住戶會議，通過「除一樓住戶
        外均不得安裝鐵窗，已做之住戶須強制拆除」之決議，非屬區分所有權人會
        議，亦未依法定程序召開，僅為一般住戶會議，所為決議非屬規約之修正。
三、證據：援用第一審所提證據。
    理　由
一、本件上訴人即原告起訴主張：被上訴人即被告為築賞大廈之區分有權人，築賞大
    廈於九十年三月二十四日召開第一屆區分所有權人大會，會中通過「築賞大廈規
    約」，其中於提案討論第三案「鐵窗安裝」決議前面部份因顧及美觀及整體性，
    由管委會及明緯建設製作統一格式，統一安裝。同時於數次住戶會議中決議「除
    一樓住戶為安全之目的得安裝與大樓風格相稱之鐵窗外，其餘住戶均不得安裝鐵
    窗」、「已做鐵窗之住戶須強制拆除」，並於九十一年三月二十三日第四次住戶
    會議中決議「限期一個月內拆除，逾期每個月罰五千元」迄今己逾九個月。詎被
    上訴人明知公寓大廈管理條例及築賞大廈規約禁止所有人加裝鐵窗之規定，竟於
    第一次住戶會議後，自行安裝前面鐵窗，經管委會主委與其溝通拆除，被上訴人
    仍未主動拆除，後經上訴人向中和市公所調解委員會申請調解，被上訴人無故不
    出面調解，上訴人再以九十年九月廿五日台北南陽郵局第一三三號存證信函促請
    被上訴人於一個月之內拆除前述加設之鐵窗，被上訴人仍置之不理。被上訴人違
    反築賞大廈第一次區分所有權人會議所為第三案（鐵窗安裝案）第二項決議「‧
    ‧‧由管委會及明緯建設製作統一格式，統一安裝。」。另按依公寓大廈管理條
    例第九條第二項，外牆為共用部份，住戶應依其設置目的及通常使用方法使用，
    另有約定應從其約定（此約定包含規約及區分所有權人會議之決議）。爰依公寓
    大廈管理條例第九條第四項之規定，訴請被上訴人拆除鐵窗，回復原狀等語。
二、被上訴人即被告則以：按公寓大廈管理條例第八條第一項，並未就設置鐵窗有明
    文之禁止規定，而「其他類似行為」亦非包括鐵窗之設置，此觀內政部八十八營
    建字第三六九一０號函亦明。復依同條例施行細則第二條就非經載明於規約者不
    生效力者：「十、其他不抵觸法令之特別約定。」，即上訴人若有禁止大樓外牆
    禁止設置鐵窗之特別約定，則應於規約內載明，若未載明者，不生效力，此觀前
    揭規定及前述內政部函釋亦明。且依上訴人九十年三月二十四日所訂社區規約第
    二條第三項：「本大廈周圍上下及外牆面為共用部分，由全體區分所有權人維護
    其外觀使用，非經規約或區分所有權人會議之決議，不得懸掛或設置廣告物。」
    ，內容並無設置鐵窗需經規約或區分所有權人會議決議之載明，則住戶設置鐵窗
    ，即毋需區分所有權人決議之許可。又依規約第十八條第一項第二款規定：「住
    戶違反本條例第八條第一項之規定，有任意變更公寓大廈周圍上下、外牆面（不
    包括門窗，門窗之設置不違反消防法之規定），樓頂平台及防空避難空之構造、
    顏色、使用目的、設置廣告物等行為，應予制止，‧‧‧。」，內文亦無就設置
    鐵窗行為是否屬違反義務載明，反認可設置門窗（包括鐵鋁窗），是原告規約中
    既無設置鐵窗禁止之特別約定，則原告請求被告回復原狀即無理由。又九十年三
    月二十四日之第一次區分所有權人會議曾決議：「前面部分因顧及美觀及整體性
    ，由管委會及明緯建設製作統一格式，統一安裝。」，惟：上開決議依記錄所載
    ，為臨時動議之第三案，非正式之討論案，尚不得拘束區分所有權人。而前開決
    議係於上訴人之區分所有權人會議討論通過社區規約之同一日所為，上訴人若認
    大廈外牆禁止設置鐵窗，則應於討論規約時決議並載明，乃上訴人規約並無禁止
    之載明，上揭決議文字亦非禁止之明文，且觀之決議第一項，住戶就後面鐵窗可
    自行決定安裝，則上訴人就大廈外牆設置鐵窗應無禁止約定，並同意住戶安裝鐵
    窗。再者，上訴人又以九十年四月二十一日管理委員會第二次住戶會議第一案討
    論通過：「除一樓住戶為安全之目的得安裝與大樓風格相稱之鐵窗外，其餘住戶
    均不得安裝鐵窗，已做鐵窗之住戶須強制拆除。」，然查該次決議並非依公寓大
    廈管理條例第二十五、二十八條規定之區分所有權人會議之程序為之，係一般之
    住戶會議，且該決議之表決亦違反同條例第三十一條修定規約之規定，其決議尚
    不得拘束區分所有權人；又該決議非屬規約之修正，且通過於被上訴人設置鐵窗
    之九十年四月七日之後，依法令不溯及既往原則，亦不得拘束被上訴人，從而上
    訴人主張回復原狀，請求被上訴人拆除鐵窗均不足取。上訴人於第一次區分所有
    權人會議決議可於大廈外牆後面設置鐵窗，各住戶亦自行安裝不同形式鐵（鋁）
    窗，其外觀已非具整體性並無美觀可言，而第二次住戶會議則決議除一樓住戶可
    安裝鐵窗外，其餘住戶均不得安裝，則上訴人決議已自相矛盾，又若為整體或美
    觀性考量，應於規約中載明禁止設置鐵（鋁）窗，或統一設置，乃上訴人除於規
    約內未明定外，竟一面決議可自行安裝後面鐵窗，一面又決議除一樓可安裝外餘
    均不得設置，令全體住戶無所適從。既上訴人規約無禁止設置之特別約定，且決
    議均得安裝鐵窗（應無前後差異），則被上訴人為安全顧慮，且不違反建築法而
    設置鐵窗，上訴人無權請求被上訴人之鐵窗等語資為抗辯。
三、本件兩造對於築賞大廈區分所有權人曾於九十年三月二十四日召開區分所有權人
    會議，全體出席並通過制定築賞大廈之社區規約。並於臨時動議第三案決議：「
    （二）前面部分因顧及美觀及整體性，由管委會及明緯建設製作統一格式，統一
    安裝。」，被上訴人於九十年四月七日，未經區分所有權人之決議同意，私自安
    裝鐵窗二座等情，均不爭執，並有築賞大廈第一次區分所有權人會議記錄、社區
    規約各一份、照片一張在卷可稽，此部分堪信為真。
四、兩造爭執之要點在於：（一）築賞大廈第一次區分所有權人會議及社區規約，有
    無拘束被上訴人之效力？被上訴人得否自行於其房屋前面外牆安裝鐵窗？（二）
    上訴人請求被上訴人拆除鐵窗有無理由？茲分述如下：
（一）本件築賞大廈區分所有權人於九十年三月二十四日召開區分所有權人會議，全
      體出席並通過制定築賞大廈之社區規約，已如前述。而依該規約第二條第三項
      明文規定：「本大廈周圍上下及外牆面為共用部分，由全體區分所有權人維護
      其外觀使用，非經規約或區分所有權人會議之決議，不得懸掛或設置廣告物。
      」，該大廈周圍上下及外牆面已約定為共用部分至明，按公寓大廈之各區分所
      有權人按其共有之應有部分比例，對建築物之共用部分及其基地有使用收益之
      權。又住戶對共用部分之使用，應依其設置目的及通常使用方法為之。但另有
      約定者從其約定，公寓大廈管理條例第九條第一項、第二項定有明文。查系爭
      築賞大廈前面外牆，既已於規約中約定為共用部分，則非經規約或區分所有權
      人之決議，自不得獨立使用供做專有部分，且依上開規約，並已訂明由全體區
      分所有權人維護其外觀使用，則其設置之目的乃在於該大廈之外觀，住戶對於
      該前面外牆之使用，自應依設置目的及通常使用方法為之，不得有妨礙該大廈
      外觀之行為。而區分所有權人會議係公寓大廈管理組織之意思機關，於管理共
      同事務須解決時，於法律或契約無其他特別規定時，區分所有權人藉會議加以
      討論表決而執行，本件築賞大廈第一次區分所有權人會議，並於臨時動議第三
      案決議：「（二）前面部分因顧及美觀及整體性，由管委會及明緯建設製作統
      一格式，統一安裝。」，雖未明文「禁止私自安裝鐵窗」之規定，惟由其決議
      委由管委會及明緯建設製作統一格式，統一安裝之文義，再參諸其臨時動議第
      三案決議：「（一）後面鐵窗以不違反建築法規之規定，由住戶自行決定，自
      行安裝」，自屬不許住戶自行安裝前面外強鐵窗，俾免破壞前面外牆之美觀。
      被上訴人為築賞大廈之區分所有權人，對於上開社區規約及區分所有權人之決
      議，均應受其拘束，從而，被上訴人未經規約或區分所有權人決議同意，自不
      得自行於其房屋前面外牆安裝鐵窗。
（二）按「各區分所有權人按其共有之應有部分比例，對建築物之共用部分及其基地
      有使用收益之權。但另有約定者從其約定。住戶對共用部分之使用應依其設置
      目的及通常使用方法為之。但另有約定者從其約定。前二項但書所約定事項，
      不得違反本條例、區域計畫法、都市計畫法及建築法令之規定。住戶違反第二
      項規定，管理負責人或管理委員會應予制止，並得按其性質請求各該主管機關
      或訴請法院為必要之處置。如有損害並得請求損害賠償。」公寓大廈管理條例
      第九條定有明文。本件築賞大廈住戶，既已於上開規約內約定系爭外牆為共用
      部分，且第一次區分所有權人會議並議決統一製作鐵窗，被上訴人為築賞大廈
      之區分所有權人，對於上開社區規約及區分所有權人之決議，即應受其拘束，
      已如前述，從而，被上訴人對於社區規約約定外牆為共用部分，自不得自行獨
      立使用供做專有部分，或違反區分所有權人決議，自行安裝鐵窗，破壞外牆美
      觀。被上訴人於九十年四月七日，未經規約或區分所有權人之決議同意，自行
      於其上址房屋前面外牆安裝鐵窗二座，業據上訴人陳述明確，並有照片一張附
      於原審卷第五頁可參，復為被上訴人所不爭執，堪信為真。被上訴人上開擅自
      裝置鐵窗行為，自係違反上開條例第九條第二項所指對共用部分之使用約定之
      規定，築賞大廈管理委員會聲請台北縣中和市公所調解委員會調解，被上訴人
      拒未到場，致調解未果，上訴人再以九十年九月廿五日台北南陽郵局第一三三
      號存證信函通知被上訴人拆除，被上訴人仍置不理，有上訴人提出之存證信函
      及調解不成立證明書在卷可按，上訴人依公寓大廈管理條例第九條第四項之規
      定，訴請被上訴人拆除其上址房屋前面外牆之二座鐵窗，即屬有據，應予准許
      。
五、綜上所述，上訴人主張被上訴人違反公寓大廈管理條例第九條第二項之約定，於
    其房屋前面外牆安裝鐵窗二座，依同條第四項之規定，上訴人自得訴請被上訴人
    拆除回復原狀，堪信為真實，被上訴人所辯為不足採。從而，上訴人本於公寓大
    廈管理條例第九條第四項之規定，請求被上訴人拆除其上址房屋前面外牆鐵窗二
    座，自屬有理由，應予准許。原審就上開應准許部分，為上訴人敗訴之判決，尚
    有未洽，上訴意旨求予廢棄改判，為有理由，爰由本院予以廢棄改判如主文第二
    項所示。
六、本件事證已臻明確，兩造其餘攻擊防禦方法及立證，核與判決結果不生影響，爰
    不一一論列，併此敘明。
七、據上論結，本件上訴為理由，依民事訴訟法第四百三十六條之一第三項、第四百
    五十條、第七十八條，判決如主文。
中　　　華　　　民　　　國　　九十三　　年　　　二　　　月　　 十七 　　日
                                    臺灣板橋地方法院民事第二庭
~B審判長法　官
~B　　　法　官　林錫凱
~B　　　法　官　林錫凱
右正本證明與原本無異
不得上訴
中　　　華　　　民　　　國　　九十三　　年　　　二　　　月　　 十七 　　日
~B　　　法院書記官　許清琳
